最高法院刑事判決　　　　　　　　　　　　　　　八十六年度台上字第五一四九號
　　上訴人　甲○○
　　　　　　乙○○
右上訴人等因常業重利案件，不服台灣高等法院台中分院中華民國八十五年十月一日
第二審判決（八十五年度上訴字第七一八號，起訴案號：台灣彰化地方法院檢察署八
十四年度偵字第七一八九號），提起上訴，本院判決如左：
    主  文
上訴駁回。
乙○○緩刑參年。
    理  由
本件原判決認定：上訴人甲○○自民國八十二年一月間起，在彰化縣和美鎮○○路○
段一四六號，假全輪當舖為名，自八十二年三月間起僱用上訴人乙○○幫忙接待客人
、接電話、寫借貸契約書、審查證件等放款之工作，共同乘他人急迫而貸以金錢，凡
借錢者，以借新台幣（以下同）一萬元為例，若以汽車質押者，一月利息五百元至七
百元不等；若不質押汽車者，須以汽車行照及相關證件為質，並簽立本票、同意書、
切結書、委託書等書類，且一月利息自九百至一千元不等。藉此取得與原本顯不相當
之重利，而貸款予楊明生等八人（詳如原判決附表所載）及其他不詳姓名之人，其二
人並以此為常業，嗣於八十四年十月十七日下午三時許，在上址為警查獲，並扣得客
戶總名冊三張、客戶借款資料卡一袋、過期當票一袋及李金豐等七人借款資料袋七袋
、客戶借款明細七份等情。係以上訴人等均坦承有右揭高利放貸款項予眾人之事實，
其中上訴人甲○○且於警訊及偵、審中供承借貸款項係按每萬元每月利息五百元至一
千元，即年息六千元至一萬二千元計息等語，並有客戶總名冊三張、客戶借款資料卡
一袋、過期當票一袋及李金豐等七人借款資料七袋、客戶借款明細七份扣案為證，復
經借款人楊明生、施志明、魏錦鈴、紀文國、陳重遠及徐大龍等人分別於警訊及原審
證實。雖據上訴人甲○○辯稱：伊經營全輪當舖，係依照台灣省政府六十七年五月十
五日府建三字第四二五○六號函核定之現行利率九分，棧租保險四厘五，合計九分四
厘五計息，並無逾越上限云云。然查上訴人等既非該當舖之負責人，其負責人為林坤
明（按原判決為此認定，係依據台灣省當舖商業同業公會聯合會八十二年出具之證明
，原判決理由將其誤載為營業執照），且依當舖業管理規則第二十一條第七款規定：
當舖業不得收當汽、機車駕駛執照、行車執照。但上訴人甲○○卻自承客戶若不質押
汽車者，須以汽車行照及相關證件為質，並簽立本票、同意書、切結書、委託書等書
類，一月利息九百至一千元等情，足證上訴人等係假經營當舖之名，實際從事重利為
業。上訴人乙○○受僱於甲○○，每月支領薪資三萬元，以協助甲○○處理高利貸款
業務為職，亦係恃此為業無疑。其二人共犯常業重利罪甚明。為其所憑之證據及認定
之理由。因認上訴人等所為，均犯刑法第三百四十五條之常業重利罪。其二人間有犯
意之聯絡及行為之分擔，皆為共同正犯。乃撤銷第一審不當之判決，適用刑法第二十
八條、第三百四十五條、第三十八條第一項第二款，罰金罰鍰提高標準條例第一條前
段，依法論罪，並酌情量處上訴人甲○○有期徒刑六月，乙○○有期徒刑四月，併將
上訴人甲○○所有且供犯罪所用之客戶總名冊三張、客戶借款資料卡一袋、過期當票
一袋及李金豐等七人借款資料袋七袋、客戶借款明細七份均宣告沒收。經核原判決於
法尚無不合。上訴意旨雖指上訴人等貸放金錢予客戶，並無利用他人急迫情事，且無
逾越台灣省政府核定之利息標準云云。但上訴人等所從事者，並非合法之當舖業，原
判決已有明。又明知社會上有因急迫而舉債濟急之情形，乃預定苛刻條件，一俟他
人告貸，即藉以博取重利為常業者，雖非對於特定人乘機利用，不能謂非對於一般人
具有犯罪之概括犯意，其有此種情形者，即與刑法第三百四十五條之罪相當。原判決
依其援用之證據所顯示之情形，上訴人等所為，與此無異。是上訴人以其行為不涉乘
人急迫云云，指摘原判決不當，尚非有理由。至其餘上訴意旨，就判決顯無影響之事
項為爭執，亦無可取。其上訴為無理由，均應駁回。惟查上訴人乙○○為受僱人，犯
罪情節輕微，未曾受有期徒刑以上刑之宣告，經此刑之宣告，信已知所警惕，無再犯
之虞，因認所處之刑，以暫不執行為適當，爰併宣告緩刑三年，以勵自新。
據上論結，應依刑事訴訟法第三百九十六條，刑法第七十四條第一款，判決如主文。
中      華      民      國    八十六    年      八      月    二十八    日
                              最高法院刑事第六庭
                                  審判長法官  黃  劍  青
                                        法官  劉  敬  一
                                        法官  林  增  福
                                        法官  林  文  豐
                                        法官  邵  燕  玲
      右正本證明與原本無異
                                              書  記  官
中      華      民      國    八十六    年      九      月     五       日
